【裁判字號】    96,訴,8277
【裁判日期】    970813
【裁判案由】    拆屋還地
【裁判全文】
臺灣臺北地方法院民事判決              96年度訴字第8277號
原      告  臺灣臺北看守所
法定代理人  甲○○
訴訟代理人  乙○○
被      告  辛○○○
                        1號
            己○○
            壬○○
            庚○○
                        1號
            戊○○
                        1號
            丁○○
                        1號
            丙○○
                        1號
共      同
訴訟代理人  陸正康律師
複  代理人  江燕偉律師
被      告  子○○
            癸○○
上列當事人間請求拆屋還地事件，本院於民國97年7 月30日言詞
辯論終結，判決如下：
    主      文
被告辛○○○、己○○、壬○○、庚○○、子○○、癸○○應將
坐落臺北市○○區○○段三小段五五一之六地號土地上，門牌號
碼為臺北市大安區○○○路一七○巷三弄十九之一號，如臺北市
大安區地政事務所土地複丈成果圖所示Ａ部分，面積為八十六平
方公尺之建物拆除，並將土地騰空返還原告。
被告辛○○○與己○○應給付原告新臺幣壹佰肆拾壹萬貳仟捌佰
肆拾貳元及自民國九十六年二月十七日起至清償日止，按週年利
率百分之五計算之利息，並應自民國九十六年十月十八日起至返
還上開土地之日為止，按日給付原告新臺幣柒佰捌拾壹元。
原告其餘之訴駁回。
訴訟費用由被告辛○○○、己○○、壬○○、庚○○、子○○、
癸○○共同負擔百分之九十，餘由原告負擔。
本判決第一項於原告以新臺幣伍佰萬元為被告辛○○○、己○○
、壬○○、庚○○、子○○、癸○○供擔保後，得假執行。但被
告辛○○○、己○○、壬○○、庚○○於假執行程序實施前，以
新臺幣壹仟肆佰伍拾陸萬陸仟壹佰陸拾肆元為原告預供擔保，得
免為假執行。
本判決第二項於原告以新臺幣伍拾萬元為被告辛○○○與己○○
供擔保後，得假執行。但被告辛○○○與己○○於假執行程序實
施前，以新臺幣壹佰肆拾壹萬貳仟捌佰肆拾貳元為原告預供擔保
，得免為假執行。
原告其餘假執行之聲請駁回。
    事實及理由
一、本件被告子○○、癸○○經合法通知，未於言詞辯論期日到
    場，核無民事訴訟法第386 條所列各款情形，爰依原告之聲
    請，由其一造辯論而為判決。又按訴狀送達後，原告不得將
    原訴變更或追加他訴。但擴張或減縮應受判決事項之聲明，
    或該訴訟標的對於數人必須合一確定時，追加其原非當事人
    之人為當事人者，不在此限。民事訴訟法第255條第1 項第3
    款、第5 款分別定有明文。查本件原告於審理期間依據地政
    機關實際測量占用土地面積之結果，擴張應受判決事項之聲
    明，且追加基於繼承關係而有合一確定必要之被告子○○、
    癸○○，其所為訴之變更、追加，合於上開法律規定，應予
    准許，先此敘明。
二、原告起訴主張：
    坐落臺北市○○區○○段3小段551之6 地號土地（下稱系爭
    土地）為中華民國所有，原告為管理機關，詎被告辛○○○
    、己○○、壬○○、庚○○、子○○、癸○○之被繼承人謝
    超竟向他人購買占用系爭土地如臺北市大安區地政事務所土
    地複丈成果圖（下稱附圖）所示A 部分、面積約為86平方公
    尺之門牌號碼臺北市大安區○○○路170巷3弄19之1 號房屋
    （下稱系爭房屋），而無權占用系爭土地。因訴外人謝超於
    民國67年4月9日死亡後由繼承人即被告辛○○○、己○○、
    壬○○、庚○○、子○○、癸○○繼承系爭房屋之事實上處
    分權，且無分割協議，是被告辛○○○、己○○、壬○○、
    庚○○、子○○、癸○○享有事實上處分權之系爭房屋，無
    權占用如附圖所示A 部分面積86平方公尺之系爭土地，原告
    自得依民法第767 條規定請求被告辛○○○、己○○、壬○○、庚○○、子○○、癸○○將系爭房屋拆除並將土地騰空
    返還原告。而被告丁○○、丙○○、戊○○無正當理由設籍
    並居住在系爭房屋，妨害原告管理之所有權，自得請求除去
    妨害而命其等自系爭房屋中遷出。又無權占有他人土地，可
    能獲得相當於租金之利益為社會通常之觀念（最高法院61年
    臺上字第1695號判例參照），且依民法第126 條規定，租金
    之請求權因5 年間不行使而消滅，而被告辛○○○、己○○
    、壬○○、庚○○、子○○、癸○○無權占有系爭土地，獲
    得相當於租金之利益，而屬不當得利，原告自可依民法第17
    9條規定請求其等返還相當於5年之租金總額即新臺幣（下同
    ）1,412,842 元，並應自起訴狀繕本送達翌日起至返還系爭
    土地之日為止，按日給付原告781 元，其計算方式如附件所
    示。並聲明：(一)被告辛○○○、己○○、壬○○、庚○○、
    子○○、癸○○應將坐落系爭土地上之系爭房屋，如附圖所
    示A 部分、面積86平方公尺之建物拆除，並將土地騰空返還
    原告。(二)被告丁○○、丙○○、戊○○應自坐落系爭土地上
    之系爭房屋，如附圖所示A 部分之建物遷出。(三)被告辛○○○、己○○、壬○○、庚○○、子○○、癸○○應給付原告
    1,412,842 元及被告辛○○○、己○○自調解書狀送達之翌
    日起、被告壬○○、庚○○、子○○、癸○○自起訴狀繕本
    送達翌日起均至清償日止，按週年利率5%計算之利息。(四)被
    告辛○○○、己○○應自調解書狀送達之翌日起、被告壬○○、庚○○、子○○、癸○○自起訴狀繕本送達翌日起均至
    返還上開土地之日止，按日給付原告781 元。(五)願供擔保，
    請准宣告假執行。
三、被告子○○、癸○○未於言詞辯論期日到場，亦未提出書狀
    作何聲明或陳述。而被告辛○○○、己○○、壬○○、庚○○、丁○○、丙○○、戊○○則均辯稱：系爭房屋為謝超所
    有，謝超死亡後由其配偶即被告辛○○○繼承取得事實上處
    分權，而被告己○○為照顧被告辛○○○亦居住於系爭房屋
    內，至其餘被告則僅寄戶籍，無占有使用之事實。另原告請
    求不當得利按公告地價年息5%計算，顯然過高，因系爭房屋
    所坐落之區域內多為違章建築，並無所需公共設施機能，數
    十年來原告亦未曾投入任何經費作為管理或繁榮該區域之用
    ，是該區域內土地之公告地價，係因區域外週邊土地價格上
    揚所致，並非該土地現在客觀上之應有價格等語。並聲明：
    (一)原告之訴及假執行之聲請均駁回。(二)如受不利判決，願供
    擔保請准宣告假執行。
四、本院查：
  (一)原告主張系爭土地屬於國有，其為管理機關，而系爭房屋前
    為謝超所購買，占用系爭土地如附圖所示A 部分面積為86平
    方公尺，惟就系爭土地並無合法使用權利，其死亡後被告辛○○○、己○○、壬○○、庚○○、子○○、癸○○為謝超
    之繼承人，且被告辛○○○、己○○現仍居住在系爭房屋等
    事實，業據其提出土地所有權狀、現場照片為證，並經本院
    至現場勘驗屬實，製有勘驗筆錄在卷可稽，復經臺北市大安
    區地政事務所現場測量後以97年1月8日北市大地二字第0973
    0011600 號函附土地複丈成果圖附卷足參，而被告辛○○○
    、己○○、壬○○、庚○○、丁○○、丙○○、戊○○對於
    上開事實亦不爭執，被告子○○、癸○○則經合法通知未於
    言詞辯論期日到場，對於原告主張之事實亦未提出書狀以為
    爭執，依民事訴訟法第280 條第3項、第1項之規定，應即視
    同自認。從而，原告主張之上開事實，應認為真，堪以採信
    。且按繼承人有數人時，在分割遺產前，各繼承人對於遺產
    全部為公同共有。民法第1151條定有明文。而被告辛○○○
    、己○○、壬○○、庚○○、丁○○、丙○○及戊○○雖辯
    稱系爭房屋之事實上處分權僅由被告辛○○○繼承云云，然
    未曾舉證繼承人曾分割遺產，所辯自不足採，則原告主張系
    爭房屋之事實上處分權由全體繼承人即被告辛○○○、己○○、壬○○、庚○○、子○○及癸○○共同繼承，即屬有據
    ，亦可採信。
  (二)按所有人對於無權占有或侵奪其所有物者，得請求返還之。
    對於妨害其所有權者，得請求除去之。有妨害其所有權之虞
    者，得請求防止之。民法第767 條定有明文。又按國有財產
    撥給各地國家機關使用者，名義上雖仍為國有，實際上即為
    使用機關行使所有人之權利，故本院對於是類財產，向准由
    管領機關起訴，代國家主張所有權人之權利，最高法院51年
    臺上字第2680判例可資參照。本件被告辛○○○、己○○、
    壬○○、庚○○、子○○及癸○○享有事實上處分權之系爭
    房屋無權占有系爭土地如附圖所示A 部分面積86平方公尺，
    而原告為系爭土地之管理機關，其依民法第767 條之規定請
    求被告辛○○○、己○○、壬○○、庚○○、子○○及癸○○將系爭房屋拆除並騰空返還土地，核屬有據，應予准許。
    至於原告雖主張被告丁○○、丙○○及戊○○設籍並居住於
    系爭房屋，故請求其等自系爭房屋中遷出云云，惟查戶籍登
    記僅為戶籍法上行政管理之登記事項，除有其他積極事實足
    證有居住之事實，尚難僅以戶籍登記而認定設籍之人即有妨
    害所有權之情形。本件被告丁○○、丙○○及戊○○固自陳
    確有設籍之事實，且有戶籍謄本可證，惟辯稱其等僅單純設
    籍但未實際居住等語，而原告就此未能提出其他證據證明渠
    等有居住之事實，且經本院勘驗現場後，系爭房屋內部陳設
    擁擠、老舊、雜亂無章，有本院勘驗筆錄及現場照片可稽，
    依經驗法則，應無法供多人居住使用，是被告丁○○、丙○○及戊○○辯稱無居住之事實等情，尚可採信。從而，被告
    丁○○、丙○○及戊○○雖有設籍於系爭房屋之事實，然並
    未實際居住於系爭房屋，此等設籍之行政上登記事項，實難
    認有何無權占有或妨害系爭土地所有權之情形，原告依民法
    第767 條規定請求被告丁○○、丙○○及戊○○自系爭房屋
    中遷出，核屬無據，難以准許。
  (三)按無法律上之原因而受利益，致他人受損害者，應返還其利
    益。民法第179 條前段定有明文。又依不當得利之法則請求
    返還不當得利，以無法律上之原因而受利益，致他人受有損
    害為其要件，故其得請求返還之範圍，應以對方所受之利益
    為度，非以請求人所受損害若干為準，無權占有他人土地，
    可能獲得相當於租金之利益為社會通常之觀念。最高法院61
    年臺上字第1695號判例可資參照。本件原告主張被告辛○○○、己○○、壬○○、庚○○、子○○及癸○○因系爭房屋
    坐落於系爭土地上，故享有使用土地而相當於租金之不當得
    利，自應舉證其等均有使用系爭土地之事實，如未能證明被
    告有使用之事實，即與不當得利之要件不符而不得請求。查
    被告辛○○○及己○○業已自陳渠等居住於系爭房屋而使用
    系爭土地等情，核與原告主張相符，堪信為真；惟被告壬○○、庚○○、子○○、癸○○則均否認使用系爭土地之事實
    ，而原告對此並未舉證以明之，且經本院勘驗現場後，亦未
    發現被告壬○○、庚○○、子○○、癸○○有居住於系爭房
    屋而使用系爭土地之情形，是原告此部分主張，自非真實。
    是以，被告辛○○○及己○○既有使用系爭土地之事實，則
    原告請求被告辛○○○及己○○返還相當於租金之不當得利
    ，即屬有據，至於原告請求被告壬○○、庚○○、子○○、
    癸○○亦應返還不當得利，則非法之所許。按利息、紅利、
    租金、贍養費、退職金及其他1年或不及1年之定期給付債權
    ，其各期給付請求權，因5年間不行使而消滅。民法第126條
    定有明文。又按城市地方房屋之租金，以不超過土地及其建
    築物申報總價年息10%為限，土地法第97條第1項定有明文。
    又所謂土地之總價額，係指法定地價而言，土地所有權人依
    土地法所申報之地價為法定地價；公有土地以公告地價為申
    報地價，免予申報；又建築物價額依該管市、縣地政機關估
    定之價額，土地法第148 條、同法施行細則第25條、平均地
    權施行條例第16條前段分別定有明文。查系爭土地坐落區域
    雖為精華地段，然所屬華光社區內多為老舊低矮違章建築、
    鮮有公共設施、亦無商業行為，居住環境欠佳，此有本院勘
    驗筆錄可參，是斟酌各情後，本院認原告主張以週年利率5%
    計算相當於租金之不當得利，尚屬允恰。而系爭土地91年度
    至92年度之公告地價為每平方公尺75,486元、93年度至95年
    度之公告地價為每平方公尺61,623元、96年度之公告地價為
    每平方公尺86,332元，此有系爭土地之公告現值及公告地價
    表附卷可稽（本院卷第113 頁），且系爭房屋屬違章建築，
    公告價額為零元，是依週年利率5%計算自原告於96年10月17
    日起訴時起往前回溯5 年至91年10月18日為止，使用系爭土
    地86平方公尺之相當於租金之不當得利總額，應為1,412,84
    2 元（小數點以下四捨五入），而每日應給付相當於租金之
    數額則為781 元（小數點以下四捨五入），其計算式詳如附
    表所示。至於原告雖請求應自調解書狀送達翌日即96年2 月
    17日起至返還系爭土地之日為止，按日給付相當於租金之不
    當得利，惟原告請求給付5 年相當於租金之不當得利係計算
    至起訴之日即96年10月17日，則其得請求按日給付相當於租
    金之不當得利，應僅得自96年10月18日起算，其請求逾此部
    分，當屬無據，難以准許。
五、綜上所述，原告主張被告辛○○○、己○○、壬○○、庚○○、子○○、謝應無權占有系爭土地，而被告辛○○○、己○○受有相當於租金之不當得利，為有理由；而被告壬○○
    、庚○○、子○○、癸○○、丁○○、丙○○、戊○○辯稱
    未使用系爭土地，則屬有據，堪以採信。從而，原告依民法
    第767條、第179條規定，請求被告辛○○○、己○○、壬○○、庚○○、子○○、癸○○應將坐落臺北市○○區○○段
    3小段551之6 地號土地上，門牌號碼為臺北市大安區○○○
    路170巷3弄19之1 號，如臺北市大安區地政事務所土地複丈
    成果圖所示A 部分，面積為86平方公尺之建物拆除，並將土
    地騰空返還原告；及被告辛○○○與己○○應給付原告1,41
    2,842元及自96年2月17日起至清償日止，按週年利率百分之
    5%計算之利息，並應自96年10月18日起至返還上開土地之日
    為止，按日給付原告781 元，為有理由，應予准許。逾此部
    分之請求，則屬無據，應予駁回。
六、兩造分別陳明願供擔保請准宣告假執行或免為假執行，關於
    原告勝訴部分，核無不合，爰分別酌定相當之擔保金額，予
    以准許。至原告敗訴部分，假執行之聲請失所附麗，應予駁
    回。
七、本件事證已臻明確，兩造其餘攻擊防禦方法及未經本院援用
    之證據，核與判決之結果不生影響，爰不予逐一論駁，併此
    敘明。
據上論結，本件原告之訴為一部有理由，一部無理由，依民事訴
訟法第385條第1項前段、第79條、第85條第1項前段、第390條第
2項、第392條，判決如主文。
中    華    民    國    97    年    8     月    13    日
                  民事第四庭    法  官  余明賢
以上正本係照原本作成
如對本判決上訴，須於判決送達後20日內向本院提出上訴狀
中    華    民    國    97    年    8     月    13    日
                                書記官  楊勝欽


司法院資訊處製作；財團法人民間司法改革基金會備份。
